臺灣高雄地方法院刑事判決　　　　　　　100年度訴字第143號
公　訴　人　臺灣高雄地方法院檢察署檢察官
被　　　告　鄭明宏
選任辯護人（法扶）　陳新三律師
上列被告因偽造有價證券等案件，經檢察官提起公訴（99年度偵
續字第278 號），本院判決如下：
    主  文
鄭明宏犯偽造有價證券罪，累犯，處有期徒刑參年貳月。偽造之
票號CHNO390001號，發票人為林明宏，發票日為民國九十八年六
月九日，到期日為九十八年六月十三日，面額為新臺幣伍萬元之
本票壹張沒收。又犯行使偽造私文書罪，累犯，處有期徒刑柒月
。偽造之承諾書上「林明宏」、「沈金發」之簽名各壹枚均沒收
。應執行有期徒刑參年肆月。偽造之票號CHNO390001號，發票人
為林明宏，發票日為民國九十八年六月九日，到期日為九十八年
六月十三日，面額為新臺幣伍萬元之本票壹張沒收。偽造之承諾
書上「林明宏」、「沈金發」之簽名各壹枚，均沒收。
    事  實
一、鄭明宏因施用毒品案件，經本院以94年度訴緝字第177 號判
    處有期徒刑8 月確定，於民國95年7 月9 日執行完畢。詎仍
    不知悔改：
    (一)鄭明宏明知其經濟狀況欠佳，已無還款能力，竟基於詐欺
      取財之犯意，於98年5 月間起，已陸續佯以林明宏之身分
      偮向邱騰輝輝詐取新台幣（下同）數萬元，嗣因邱騰輝心
      生狐疑後，鄭明宏為取信邱騰輝，同時再基於偽造有價證
      券之犯意，於98年6 月9 日，在其位在高雄市○○區○○
      街58號之住處，復偽用「林明宏」之名義，對邱騰輝詐稱
      ：其為繳納土地罰款等之用，欲再借款數千元云云，並同
      時偽造「林明宏」名義簽名及指印4 枚票號CHNO390001號
      ，發票日為九十八年六月九日，到期日為九十八年六月十
      三日，面額為5 萬元之本票1 紙，交付邱騰輝收執，用以
      取信邱騰輝，致邱騰輝陷於錯誤，誤認其有償還能力及意
      願，而再借予數千元，足生損害於「林明宏」、邱騰輝等
      人。
    (二)鄭明宏復基於行使偽造私文書及詐欺之犯意，於98年6 月
      18日後某日，在其上址長興街住處，又偽以「林明宏」之
      名義，對邱騰輝騙稱：其為償還律師費等欲借款2000元云
      云，同時又各偽造「林明宏」、「沈金發」簽名簽立承諾
      書1 紙，交付邱騰輝收執，用以取信邱騰輝，致邱騰輝陷
      於錯誤，誤認其言，而於當日借出1000元予鄭明宏，足生
      損害於「林明宏」、「沈金發」、邱騰輝等人。
二、嗣邱騰輝因屆期均未獲清償，迭經催討，始發現鄭明宏之真
    實姓名而知受騙，始知上情。
三、案經邱騰輝告訴臺灣高雄地方法院檢察署檢察官偵查起訴。
    理  由
一、按被告以外之人於審判外之陳述，雖不符刑事訴訟法第159
    條之1 至之4 等4 條之規定，而經當事人於審判程序同意作
    為證據，法院審酌該言詞陳述或書面陳述作成時之情況，認
    為適當者，亦得為證據；又當事人、代理人或辯護人於法院
    調查證據時，知有刑事訴訟法第159 條第1 項不得為證據之
    情形，而未於言詞辯論終結前聲明異議者，視為有前項之同
    意，同法第159 條之5 定有明文。本案下列所引用之供述及
    非供述證據，業經本院依法踐行調查證據程序，公訴人、被
    告均不爭執各該證據之證據能力，且迄本院言詞辯論終結前
    未就上開證據之證據能力聲明異議，又查無依法應排除其證
    據能力之情形，是後述所引用證據之證據能力均無疑義，依
    法自有證據能力，均得作為本案證據，先予敘明。
二、訊據被告固坦承其自98年5 月間起，即在高雄市○○區○○
    街58號（起訴書誤載為長青街58號），以「林明宏」之名義
    ，向邱騰輝佯稱欲繳土地罰款及欲還律師費等理由，已陸續
    向邱騰輝借款10萬元左右，且亦曾於98年6 月9 日在其長興
    街住處以「林明宏」之名義，簽發上開面額5 萬元之本票1
    紙，另於98年6 月18日在上址以「林明宏」、「沈金發」之
    名義簽立承諾書1 紙予邱騰輝以行使，嗣邱騰輝陸續如數貸
    予金錢予被告後，屆期均未獲清償等情，惟矢口否認有何偽
    造文書犯行，辯稱：告訴人邱騰輝明知其名為鄭明宏卻要其
    簽「林明宏」之名云云。經查：
  (一)被告於98年6 月9 日，在其位在高雄市○○區○○街58號之
    住處，偽用「林明宏」之名義，對邱騰輝稱：為繳納土地罰
    款等之用，欲借款數千元云云，同時偽造「林明宏」名義及
    指印4 枚簽立上開面額5 萬元之本票1 紙後，交付邱騰輝收
    執，邱騰輝因而再借出數千元予被告；復於98年6 月18日，
    在其長興街住處，偽用「林明宏」之名義，對邱騰輝佯稱：
    其為償還律師費等欲另借款2000元云云，同時偽造「林明宏
    」、「沈金發」簽名在承諾書上，交付邱騰輝收執後，取得
    邱騰輝交付之1000元之事實，業據被告坦承在卷（本院100
    年度訴字第143 號卷第21頁背面、第27頁），並陳稱：其於
    上揭時地在上開本票及承諾書上書寫「林明宏」並向邱騰輝
    借錢，但本票部分其只借幾千元，而非5 萬元，承諾書內容
    是欺騙邱騰輝，承諾書上之林明宏、沈金發均是其偽簽，簽
    署之地點均係其高雄市○○區○○街58號住處，簽署之日期
    則係上開本票、承諾書上所載之日期等語（見本院訴字卷第
    21頁背面、第25頁正面、第27頁正面），核與證人邱騰輝證
    述相符，邱騰輝並於偵查中證稱：被告在98年5 月至9 月間
    ，在其高雄市○○區○○街58號住處，以欲繳土地罰款、欲
    還律師費、水果收成、待查公司資料等理由，向伊借款，並
    以「林明宏」之名義，於上開承諾書、本票所載之日期，分
    別書寫該承諾書、本票給伊等語（見偵三卷第22頁至第23頁
    ），復於本院審理時亦證稱：伊於95年間，在鳳山經武路附
    近工業區認識被告，當時只知被告叫「明宏」，98年5 月到
    9 月間被告與伊聯絡，陸續向伊借錢，被告在高雄市○○區
    ○○街58號住處，以「林明宏」名義寫上開承諾書、本票時
    ，伊當時並不知被告的真名，伊後來偷看被告皮包內之身分
    證，才發現被告真名是鄭明宏，因而當時有跟被告吵架，被
    告於98年6 月9 日書寫上開本票，係為向伊借錢擔保（先前
    之借款），但當時又借給被告之金額，已不記得，另被告書
    寫上開承諾書則係欲向伊借2000元等語（本院訴字卷第22正
    面至第25頁正面），並有被告於98年6 月18日後某日所寫之
    承諾書1 紙（見偵一卷第6 頁）、98年6 月9 日所寫之本票
    1 紙（見偵一卷第48頁）可證，足以認定。
  (二)被告雖辯以：其書寫上開承諾書、本票之際，告訴人邱騰輝
    明知其本名係鄭明宏云云。惟被告書寫上開承諾書、本票時
    ，邱騰輝並不知被告之真名係鄭明宏，且被告於上開承諾書
    、本票上書寫林明宏，致邱騰輝誤信被告真名係林明宏，嗣
    邱騰輝翻閱被告之身分證，始知被告之真名係鄭明宏之事實
    ，業據證人邱騰輝證述如前。又按貸與人借款予借款人之際
    ，因借款人之姓名，涉及將來其屆期不還之時，用以特定求
    償對象之用，乃金錢借貸中極為重要之資訊，貸與人豈有可
    能明知借款人之真實姓名，卻仍任由借款人簽署他人姓名，
    以增加日後追償困難之理，故被告上開所辯顯與事理有違不
    足採信，況證人邱騰輝亦於本院審理時證稱：「（被告剛剛
    講到他有跟你表示他叫鄭明宏，是你叫他在本票、承諾書上
    簽林明宏，是否如此？）沒有，不是這樣，我不可能笨到這
    種地步。」等語（見本院訴字卷第25頁正面），可見邱騰輝
    並無可能在明知被告之真實姓名前提下，仍允許被告以「林
    明宏」之名義書寫於上開承諾書、本票之理，故被告上揭辯
    詞，並非實在。
  (三)辯護人雖為被告辯以：被告雖於上開本票、承諾書上簽署「
    林明宏」，但該本票上同時有被告之指印及住址，並無礙於
    被告主體之同一性，且被告並無偽造之犯意云云。惟按「署
    名，僅以證明其主體之同一性為已足，並不以簽署戶籍登記
    之姓名為必要，即用化名、代名、筆名或僅簽名字均無不可
    ，因之行為人如以其偏名為法律行為，苟其偏名，係行之多
    年，且為社會上多數人所知，則該偏名已足以證明其主體之
    同一性，該行為人即無偽造他人名義之犯意。」（最高法院
    90年台上字第3436號判決意旨參照），是倘非行之多年且為
    社會上多數人所知之「偏名」，即非足以證明主體之同一性
    。經查：被告於偵查中自承：「（是否有人曾經以「林明宏
    」稱呼你？）沒有只有告訴人而已，是告訴人邱騰輝自己以
    為我姓林，所以我就順勢說自己是林明宏」等語（見偵三卷
    第35頁），可見「林明宏」並非被告非行之多年且為社會上
    多數人所知之偏名，且被告係利用邱騰輝之錯誤而捏造自己
    真實姓名為「林明宏」之事實，已甚明確。是辯護人上揭辯
    護意旨，尚難認為有利被告之認定。
  (四)辯護人又為被告辯以：被告並未於上開面額5 萬元之本票上
    之發票人欄位簽名，依其文義，上開本票既無發票人，乃無
    效之票據，被告自不成立刑法第201 條第1 項偽造有價證券
    罪罪嫌云云。惟按票據為文義證券，在票據上簽名或蓋章者
    ，依票上所載文義負責，倘無製作權之人假冒他人名義簽發
    票據，固應負偽造有價證券罪責，但其偽造之票據必須合於
    票據法所規定之必要記載事項者，方屬相當。票據法第120
    條第1 項雖未規定本票之發票人應簽名或蓋章之位置，但應
    於票面適當之處所為之，方得認為屬於發票行為，倘票面已
    印有發票人欄，卻偽造簽名或蓋章於發票人欄以外之不相當
    位置，在社會通常觀念若不能認為係發票行為時，即難論以
    偽造有價證券罪責（最高法院89年度台上字第6966號判決意
    旨參照）；又解釋票載文字之意涵，固應斟酌一般社會通念
    、交易習慣與誠信原則，兼顧助長票據流通、保護交易安全
    ，暨票據「有效解釋原則」之目的，為合理之探求，不得拘
    泥於所用之文字或辭句，然仍須就該文字，於客觀上社會一
    般理解之可能文義範圍內為之，非可逾越而執票據外之個別
    、具體事由，資為判斷之依據（最高法院98 年 度台上字第
    7037號判決意旨參照）。經查：本件被告於上開票號
    CHNO390001號本票上偽簽「林明宏」之署名，雖其所簽署之
    位置並非完全落在發票人欄位處，而係在發票人地址欄位之
    上方，惟被告以「林明宏」之名義在票面上已捺4 枚指印（
    其中1 枚指印已在發票人欄位上，另一枚則位在發票人之住
    址上，足見該紙本票客觀上依社會一般之通念應可認其已完
    成發票行為。況告亦已於本院審理時已數次坦承以林明宏名
    義簽發本件本票等語（本院100 年度審訴字卷第66號第23頁
    、100 年度訴字第143 號第21頁背面），足見其主觀上亦有
    簽發本票之主觀上犯意，故縱令被告所偽簽之「林明宏」署
    名雖非完全準確落於發票人欄位上，但依上開說明，在社會
    通常觀念、交易習慣與誠信原則，為合理之探求，自應認被
    告業已完成上開本票之發票行為，自該當偽造有價證券之構
    成要件，故被告之辯護人認本件本票尚未完成發票行為云云
    ，則有誤會。
  (五)辯護人再為被告辯以：被告借款僅是民事借貸，且邱騰輝係
    因被告有幫忙尋人才會借款予被告，被告並無施行詐術云云
    。惟按所謂之施行詐術係指行為人傳遞給相對人，與行為人
    本身所認知之事實不符且與相對人形成意思表示有重要關係
    之資訊。以金錢借貸而言，借款人如主觀上認知其客觀上並
    無償還能力，或其主觀上並無償還意願，卻傳遞給貸與人其
    有償還能力或有償還意願之資訊，而該借款人之償還能力或
    償還意願之資訊，又與貸與人形成意思表示間，有重要關係
    ，則借款人就其傳遞其客觀上有償還能力，或主觀上有償還
    意願之資訊予貸與人之行為，即為施行詐術之行為。本件被
    告於偵查中陳稱：「我都是編一些理由跟他借錢，例如我會
    跟他講說我要去繳罰款或是找律師，其實我是沒有錢，我是
    拿錢去付房租及生活費」等語（見偵二卷第45頁），後於本
    院審理時坦承：其承諾書內容是欺騙邱騰輝等語（見本院訴
    字卷第25頁正面），可見被告明知其向邱騰輝借款之際，被
    告已無力支付房租及生活費，其經濟能力顯達無償還能力之
    狀態。又被告復於本院審理時坦承：其於上揭時地在上開本
    票及承諾書上書寫「林明宏」是要向邱騰輝借錢等語（見本
    院訴字卷第25頁正面），足認被告向邱騰輝借款之時，為逃
    避邱騰輝之將來之追討，而以假名簽署於上開本票、承諾書
    上，其借款之初，主觀上已無償還意願之事實，已可確認，
    故被告陸續向告訴人借款之際，既明知已無還款能力，猶以
    他人之名義佯稱借款，其不法所有之意圖，已甚顯明。
  (六)綜上所述，本案事證明確，被告所辯，不足採信，其犯行堪
    以認定，應依法論科。
三、按「偽造私文書或印章罪之成立，固須所偽造者為他人名義
    之文書或印章，惟所謂他人名義，即非自己名義之意，非謂
    名義人必須確有其人，苟其所偽造之文書或印章，足以使人
    誤信其為真正，雖該名義人係出虛捏，亦無妨於偽造罪之成
    立，法院對該被偽造名義人是否真有其人，自無庸進行無益
    之調查。」（最高法院81年台上字第1785號判決意旨參照）
    。是本件就「林明宏」、「沈金發」是否真有其人，本院自
    無庸進行無益之調查。核被告就事實一、(一)所為，係犯刑法
    第201 條第1 項之偽造有價證券罪及第339 條第1 項之詐欺
    取財罪；就事實一、(二)所為，係犯刑法第216 條之行使同法
    第210 條之偽造私文書罪、第339 條第1 項之詐欺取財罪。
    被告就事實一、(一)所為之偽造有價證券持以行使，其行使行
    為吸收於偽造行為之中，偽造「林明宏」之簽名及指印4 枚
    ，均係偽造有價證券之階段行為，均不另論罪；被告以一行
    為觸犯上開偽造有價證券、詐欺取財2 罪，為想像競合犯，
    應依刑法第55條之規定，從一重之偽造有價證券罪處斷。被
    告就事實一、(二)所為之於上開承諾書偽造「林明宏」、「沈
    金發」署名之部分，係偽造私文書之部分行為，又偽造私文
    書之低度行為，各為行使之高度行為所吸收，均不另論罪；
    被告以一行為觸犯上開行使偽造私文書、詐欺取財2 罪，為
    想像競合犯，應依刑法第55條之規定，從一重之行使偽造私
    文書罪論處。被告先後偽造有價證券（本票）、行使偽造私
    文書（承諾書）犯行間，其犯意各別、行為互殊，應分論併
    罰。公訴意旨就事實一、(一)、(二)部分，雖均認被告不成立詐
    欺罪，惟此部分與起訴部分係屬想像競合之一罪關係，為起
    訴效力所及，依審判不可分之原則，本院自應併為審理。被
    告有如事實欄所述之前科，有台灣高等法院被告前案紀錄表
    在卷可查，是其前受有期徒刑執行完畢後，5 年內故意再犯
    本件法定刑為有期徒刑以上刑之罪，為累犯，均應依刑法第
    47 條 第1 項規定加重其刑。爰審酌被告明知自己經濟困難
    ，並無償還能力，亦無償還意願，仍編織土地罰款、律師費
    用等理由，並偽用「林明宏」、「沈金發」之名義，向告訴
    人邱騰輝借得上開款項，並行使上述本票、承諾書，致邱騰
    輝受有上開金額之損失，並足生損害於「林明宏」、「沈金
    發」等人，且迄今並未與告訴人邱騰輝達成和解，其投機之
    行為及心態，甚不可取，及其犯罪之動機、目的、智識程度
    、生活狀況等一切情狀，分別量處如主文所示之刑，並定其
    應執行刑。另被告所偽造之上開本票，係偽造之有價證券，
    雖未據扣案，然並無積極證據證明業已滅失，應依刑法第
    205 條規定，宣告沒收。至偽造之「林明宏」署名1 枚及指
    印4 枚，均係附著於上開本票票上，隨同本票宣告沒收，自
    不另重複宣告沒收（最高法院63年台上第2770號判例意旨參
    照）。被告於上開承諾書上所偽造之「林明宏」、「沈金發
    」之簽名，應依刑法第219 條規定宣告沒收。至被告所偽造
    簽名「林明宏」、「沈金發」於其上之具文書形式之上開承
    諾書，因已交付予邱騰輝，屬邱騰輝所有，而非被告所有，
    自不得予以宣告沒收。
據上論斷，應依刑事訴訟法第299 條第1 項前段、刑法第201 條
、第216 條、210 條、第339 條第1 項、第205 條、第219 條、
第47條、第55條、第51條第5 款，刑法施行法第1 條之1 ，判決
如主文。
本案經檢察官陳建州到庭執行職務。
中    華    民    國   100    年    4     月    14    日
                  刑事第二庭    審判長法  官  李政庭
                                      法  官  柯彩燕
                                      法  官  施盈志
以上正本證明與原本無異。
如不服本判決應於收受送達後10日內向本院提出上訴書狀，並應
敘述具體理由；如未敘述上訴理由者，應於上訴期間屆滿後20日
內向本院補提理由書（均須按他造當事人之人數附繕本）「切勿
逕送上級法院」。
中    華    民    國   100    年    4     月    14    日
                                      書記官  林雅婷
附錄本判決論罪之法條：
中華民國刑法第201條
（有價證券之偽造變造與行使罪）
意圖供行使之用，而偽造、變造公債票、公司股票或其他有價證
券者，處3 年以上 10 年以下有期徒刑，得併科 3 千元以下罰
金。
行使偽造、變造之公債票、公司股票或其他有價證券，或意圖供
行使之用，而收集或交付於人者，處 1 年以上 7 年以下有期徒
刑，得併科 3 千元以下罰金。
中華民國刑法第210條
（偽造變造私文書罪）
偽造、變造私文書，足以生損害於公眾或他人者，處 5 年以下
有期徒刑。
中華民國刑法第216條
（行使偽造變造或登載不實之文書罪）
行使第 210 條至第 215 條之文書者，依偽造、變造文書或登載
不實事項或使登載不實事項之規定處斷。
中華民國刑法第339條
（普通詐欺罪）
意圖為自己或第三人不法之所有，以詐術使人將本人或第三人之
物交付者，處 5 年以下有期徒刑、拘役或科或併科 1 千元以下
罰金。
以前項方法得財產上不法之利益或使第三人得之者，亦同。
前二項之未遂犯罰之。